【裁判字號】    95,上易,347
【裁判日期】    950516
【裁判案由】    竊佔
【裁判全文】
臺灣高等法院臺中分院刑事判決         95年度上易字第347號
上  訴  人  台灣台中地方法院檢察署檢察官
被      告  戊○○
選任辯護人  陳明發律師
被      告  乙○○
            丙○○
前列二人共同
選任辯護人  吳瑞堯律師
            康文毅律師
上列上訴人因被告等竊佔案件，不服臺灣臺中地方法院94年度易
字第1448號中華民國94年12月 8日第一審判決（起訴案號：臺灣
臺中地方法院檢察署93年度偵字第 977、7590號），提起上訴，
本院判決如下：
    主    文
上訴駁回。
    理    由
一、公訴意旨略以：被告戊○○、乙○○、丙○○ 3人共同意圖
    為自己不法利益之犯意聯絡，明知原屬案外人鉅唐實業股份
    有限公司（下稱鉅唐公司）所有坐落於臺中市○○區○○路
    87號地下2樓作為停車位使用之房地，於民國（下同）93年3
    月17日，已為告訴人龍星昇亞太資產管理股份有限公司（下
    稱告訴人）向原審法院拍定取得所有權，竟於93年 4月28日
    下午 1時許，於告訴人派員前往該處，向原管領使用人竑穗
    興業有限公司（下稱竑穗公司）接收該處不動產約 1個半小
    時之後，由被告戊○○出面僭稱已承租該處，而竊佔該處之
    不動產，旋即自93年 5月起以出租停車位之方式供不特定人
    停放車輛，並與被告乙○○、丙○○等人，共同收受出租該
    處停車位之不法利益，嗣經告訴人屢次要求返還，仍置之不
    理，案經告訴人訴請偵辦，因認被告3人均涉有刑法第320條
    第2項之竊佔罪嫌云云。
二、按犯罪事實應依證據認定之，無證據不得認定犯罪事實；又
    不能證明被告犯罪者，應諭知無罪之判決，刑事訴訟法第15
    4條第2項、第301條第1項分別定有明文。次按所謂認定犯罪
    事實之證據，係指足以認定被告確有犯罪行為之積極證據而
    言，該項證據自須適合於被告犯罪事實之認定，始得採為斷
    罪之資料；又事實之認定，應憑證據，如未能發現相當確實
    證據，或證據不足以證明，自不能以推測或擬制之方法，以
    為裁判之基礎，最高法院29年上字第3105號、40年臺上字第
    86號判例著有明文。又按認定犯罪事實所憑之證據，無論係
    直接證據或間接證據，其為訴訟上之證明，須於通常一般之
    人均不致有所懷疑，而得確信其為真實之程度者，始得據為
    有罪之認定，倘其證明尚未達到此一程度，而有合理之懷疑
    存在，復無其他調查途徑可尋，法院即應為無罪之判決，最
    高法院76年臺上字第4986號著有判例。又刑法第320條第2項
    「竊佔他人之不動產」之竊佔二字，指在他人不知之間占有
    他人之不動產而言，最高法院24年 7月民刑庭總會決議（五
    五）、82年度臺非字38號判決意旨可資參照。亦即，所謂竊
    佔他人之不動產，係以基於法律上不應取得享有利益之意思
    ，趁人不知之際，以和平方法，私擅佔據歸於自己或第三人
    支配之下，而侵害他人之支配權者，始克相當，且竊佔不動
    產，必須出於故意，若行為人無此種意圖及犯意，而係出於
    過失誤會或誤認者，縱有客觀之竊佔行為，亦因欠缺主觀因
    素而不構成該罪。
三公訴人認被告戊○○、乙○○、丙○○涉有上開罪嫌，無非
    以告訴人指訴歷歷，並有證人甲○○到庭證述明確，為其主
    要論據，惟訊據被告 3人均堅詞否認有何公訴人所指之犯行
    ，被告戊○○辯稱：龍星昇公司雖在93年 3月17日承受上開
    作為停車場使用之房地，但拍賣時，因上開停車場原由竑穗
    公司向鉅唐公司承租，拍賣公告已註明不點交，而竑穗公司
    事後係將上開停車場交還鉅唐公司負責人詹得安，而詹得安
    授權伊去向乙○○指定之丙○○承租上開停車場，故伊係經
    由租賃關係取得占有，並無竊佔等語；被告乙○○辯稱：伊
    係依據父親黃宗榮與鉅唐公司所簽立之投資合約書、增補契
    約，向鉅唐公司之詹得安主張權利，伊不知道上開停車場業
    由龍星昇公司承受，竑穗公司於93年 4月30日租約到期後，
    係直接將上開停車場交接給鉅唐公司之詹得安，嗣戊○○繼
    受鉅唐公司對上開停車場之占有，而與伊所指派之代表丙○○就上開停車場簽訂停車場之租約，縱無合法之占有權源，
    亦僅屬所有權人得否訴請搬遷之單純民事糾紛，並非竊佔等
    語；被告丙○○辯稱：伊係乙○○之助理，代表乙○○與詹
    得安談上開停車場租賃之事，但後來詹得安叫伊找戊○○談
    ，所以伊係與戊○○訂立租賃契約，戊○○在93年 4月28日
    有對伊說龍星昇公司有派人來點交，但伊認為點交程序須透
    過法院，如果有民事糾紛，要循民事途徑解決，伊絕非擅自
    占用龍星昇公司所有之不動產等語。
四、經查：
  (一)坐落臺中市○○區○○路87號地下 2樓作為停車場使用之房
    地，經告訴人於92年 4月25日向原審法院聲請拍賣，並於拍
    賣公告上註明不點交，告訴人於93年3月17日第2次拍賣無人
    應買後，即聲明承受，並經該院核發不動產權利移轉證書，
    經告訴人於93年4月6日領取而取得所有權之事實，業經原審
    法院調取該院92年度執寅字第 16971號民事執行卷宗核閱屬
    實，並有該民事執行卷宗影印卷可稽，是告訴人業於93年 4
    月6日取得上開停車場之所有權，固堪認定。
  (二)惟告訴人於93年 4月28日下午派員進駐上開停車場後，被告
    戊○○隨即出面主張其有權利，而要求告訴人所指派之人員
    離開停車場等情，業經被告戊○○於原審法院審理時坦承不
    諱，並為被告乙○○、丙○○所不爭執，且被告戊○○於原
    審時復以證人身分證述：其於93年 4月28日買燈管回來時，
    龍星昇公司的甲○○跟保全公司的人來，當時停車場還是竑
    穗公司在經營，那時甲○○跟其談，說他們拍賣已經得標了
    ，並出示法院拍賣的資料給其看，警察到場後，說這是民事
    糾紛就離開，過沒多久警察打電話叫其過去派出所製作筆錄
    ，其去警局回來之後，發現竑穗公司的小姐被他們趕走了，
    龍星昇公司的保全人員駐進收費亭，其就請保全人員出來，
    因為現在已經由其等管理了，且其打電話到竑穗公司時，竑
    穗公司說他們雇用的小姐嚇到了，那時其就請管理公司的胡
    清柳來，要求胡清柳請龍星昇公司的保全公司人員出來，因
    為收費亭裡面還有竑穗公司的錢等情明確，足見被告戊○○
    於93年 4月28日佔用上開停車場時，並非在告訴人不知之間
    占有甚明。
  (三)參以證人即告訴人員工甲○○於原審時供證：其於93年 4月
    28日下午1時許，帶同公司所指派之保全主管1名、保全員 2
    名到上開停車場現場，會同警員、竑穗公司職員及該房地之
    大樓管理室人員進行交接，當時並無發生爭執，其接管後約
    1 個半小時，戊○○到現場說這是他們的停車場而產生糾紛
    ，通知警察到場後，員警要求大家到派出所製作筆錄，其依
    警員指示到警局，但戊○○沒有到警局，在警局時，其接到
    派駐在現場之保全公司主管打來的電話，說戊○○控制在停
    車場哨所的警衛，不讓其公司的保全人員管理，戊○○還向
    保全員說「如果要站在旁邊看也可以」等語綦詳，核與其於
    94年 4月14日偵訊時指述：「我們是所有權人，我們要進駐
    前，有通知管委會及竑穗公司，當時跟他們表示我們是所有
    權人，於 4月28日接管時有何安派出所的接管紀錄，但被告
    他們於當日知悉後，就將我們保全人員趕走」，及其於93年
    6月15日所遞陳情書第4、5、6點亦陳述：93年 4月28日當日
    約下午1時許，其偕同國聯保全員2名，主管洪戎宏及臺中市
    第六分局何安派出所員警 2名，至上開停車場接管，並知會
    桂冠歐洲社區管理委員會，當日接管妥善後約下午 2時許，
    突然有非法分子阻撓、強占，先有 1名不願具名之男子表示
    其公司有權利，並自稱其受公司指示派來接管，其請該男子
    提示權利文件，但該男子未予理會，並與自稱蔡先生者，在
    停車場咆哮，斥責其無權接管，其覺恐懼，報警處理，轄區
    警員到場後，指示到警局說明，但該男子及自稱蔡先生者未
    依警指示到警局說明，竟趁隙夥同 5名共謀男子到停車場，
    對其公司派駐之管理人員威嚇，其由警局趕赴現場後，對方
    人多並出言恐嚇，使管理人員心生畏懼而讓出崗哨等情相符
    ，益徵被告戊○○於93年 4月28日下午，係在告訴人指派之
    保全人員在場的情況下，取得停車場之占有，而告訴人指派
    之保全員，就上開停車場而言，係基於告訴人之授權而為事
    實上管領，屬於告訴人之占有輔助人，從而，被告戊○○自
    非在告訴人不知之情況下，私擅佔據歸於告訴人支配之不動
    產無訛。
  (四)再者，證人詹得安本於鉅唐公司負責人之身分，於93年2、3
    月間，將上開停車場之經營權，移轉予被告乙○○，被告乙○○即基於鉅唐公司之授權，於93年 3月間指派被告丙○○
    ，與被告戊○○即證人詹得安所指定之代理人員，訂立上開
    停車場之租賃契約，約定自93年5月1日起每月租金新臺幣（
    下同）15萬元之租賃事宜等情，業據證人詹得安於原審結證
    屬實，核與被告戊○○、乙○○、丙○○以證人身分所為之
    證述情節相符，而被告戊○○於93年 4月28日起所為占有上
    開停車場之行為，既與竊佔罪之構成要件不符，已如前述，
    則被告乙○○、丙○○自93年5月1日起收取被告戊○○所給
    付每月租金15萬元之行為，即難遽認其等亦有竊佔之犯行。
  (五)綜上所述，被告戊○○、乙○○、丙○○占有上開停車場之
    行為，既係在告訴人明知之情況下所為，並非趁告訴人不知
    之際，私擅佔據上開停車場，是縱被告 3人在明知告訴人已
    取得上開停車場所有權的情況下，仍予以逕行占有使用之行
    為，甚屬可議，然被告 3人所為，揆諸上開說明及判例意旨
    ，尚與刑法第320條第2項竊佔罪之構成要件有間。此外，復
    查無其他積極證據，足以證明被告3人涉犯刑法第320條第 2
    項之竊佔罪，既不能證明被告 3人犯罪，從而，原審諭知被
    告3人無罪之判決，核無不當。
五、公訴人上訴意旨略以：
  (一)刑法第320條第2項所稱之竊佔，係指未經所有權人同意或違
    背其意思而佔用他人不動產，排除所有權人對於不動產之事
    實上管領力，進而實現自己或第三人之支配行為。雖竊佔之
    行為需以和平方式為之，但應非以秘密之方式為其要件，此
    由法務部（73）法檢(二)字第 297號函覆宜蘭地檢署72年11月
    、12月份法律座談會所提之法律問題結論中所肯認。又竊佔
    罪所保護者係不動產合法使用人占有、使用及收益權益，如
    以公開之方式竊佔他人之不動產不成立竊佔罪，而以秘密之
    方式為之時，反成立竊佔罪，二者嚴重失衡，無異鼓勵竊佔
    他人不動產時，只要通知所有人即不成立構成竊佔罪，則刑
    法保護法益之功能，將喪失殆盡。是原審判決認被告等非在
    告訴人不知之情況而占有管領係爭停車場，不成立竊佔罪，
    恐有誤會。
  (二)本件法院拍賣公告中雖載明拍定後不點交，然不表示告訴人
    未取得所有權，亦不表示其他第三人即可任意進駐竊佔。又
    證人甲○○證稱：拍定系爭停車場後，曾與管理該停車場之
    竑穗公司經理林進寬聯絡，經林進寬之同意始於93年 4月28
    日前去辦理點交手續，並當場與竑穗公司派駐在現場之小姐
    辦理點交完畢等語，足證告訴人於93年 4月28日已占有該地
    下停車場。縱認告訴人當時尚未點交完畢，然刑法第 320條
    第 2項所保護者係他人之不動產，而非他人『占有』之不動
    產，是本件告訴人既於93年 3月17日取得系爭地下停車場之
    所有權，自對受該法條保護。
  (三)又被告等主張其等均係有權占有云云，惟查：
  1.被告乙○○之父黃榮宗與鉅唐公司所簽之投資合約書及增補
    契約書之時間係85年 1月20日及86年12月26日，而黃宗榮於
    92年10月28日死亡，距被告乙○○出面主張權利之93 年3月
    初之時間至少 5個月以上。苟若該等投資合約書及增補契約
    書屬實，黃宗榮投資該停車場之金額高達2540萬元，然竟無
    何分配盈餘及資金往來之書面資料，任由詹得安不定期給予
    3、5萬元，實與常理有違。而依被告乙○○之證述亦可知，
    其並未參與該等契約之簽定，對於其父投資之資金來源亦不
    清楚，雖聽過其父提及投資停車場，然係 5年以前之事，亦
    無法證明上開契約為真實。縱認上開契約關係曾經存在過，
    但期間是否曾因黃宗榮退股而終止該投資關係，不得而知。
    而此部分於準備程序時，辯護人表示願意提供資金資料以為
    證明投資關係，然迄未見提出，顯見上開投資合約不存在，
    否則金額高達2540萬之投資案，豈會無何資金往來資料，實
    與常情不符。
  2.又被告戊○○於警、偵訊時均未提及乙○○之人，於法院審
    理時亦證稱：不知詹得安停車場交由乙○○接管等語，與證
    人詹得安證稱：當時跟戊○○說該停車場將由乙○○接手，
    而丙○○係乙○○之代表，所以跟丙○○接觸等語顯不相符
    。又被告丙○○與戊○○何時、何地洽談租約、如何支付租
    金等細節前後所述不符，已如起訴書所述，更甚者被告丙○○與戊○○於法院審理時均『一致』的推翻偵訊關於租金給
    付時間之陳述，均『一致』證稱：5月10 之15萬元係押租金
    ，6月10日之15萬元始為支付5月份之租金云云，顯然被告等
    係經過串供，否則豈會如何『一致』的推翻偵訊時『不一致
    』之供述，而為『一致』之證述。再系爭地下停車場車位多
    達 300餘個，竟無何書面之租賃契約，亦無何租賃期限約定
    ，與常理不符。雖被告等提出支付租金之收據以證明，然被
    告戊○○對於該租金之來源為何乙節，於偵訊時供稱：公司
    在二信開立帳戶，由帳戶內支云云，然經本署向二信函查結
    果並無其所稱之帳戶，嗣被告戊○○始改稱：都是現金支出
    ，月初收月租費約20餘萬元，之後通知丙○○來取租金，停
    車場收入均鎖在辦公室之抽屜內云云，依其所述，月初所收
    20餘萬元竟均鎖在抽屜內，此於治安敗壞之臺中市實難想像
    ，亦與常理不符，不足採信。是上開租金收據既係由被告戊○○及丙○○二人所製作，而被告戊○○對於租金來源既有
    如上所述不符常理之處，而被告丙○○交付15萬元租金予被
    告乙○○亦無何收據可資證明，該租賃契約顯係虛構。
  3.再證人詹得安於審理時坦承93年4月8日已接獲法院通知系爭
    不動產業由告訴人拍定並取得所有權等情，且其於93年 4月
    26日以前即已詢問律師相關法律事宜，由此可知，證人詹得
    安於93年 4月26日以前對於已喪失該不動產之處分權乙節已
    知悉。是其明知已喪失該不動產之處分權，仍出租予被告等
    ，其主觀上有不法利益之意圖甚明。再被告戊○○於審理時
    亦證稱：於93年 4月28日告訴人前去主張要接管時，就知道
    該停車場已由告訴人拍定取得所有權等語，而被告丙○○於
    審理時亦證稱：93年 4月28日發生糾紛當天，戊○○有打電
    話告訴伊該停車場已由告訴人拍定取得所有權之事等語，是
    被告戊○○、丙○○於93年 4月28鬥既已知悉該停車場業由
    告訴人取得所有權，鉅唐公司已無處分之權利，仍於93年 5
    月 1日正式進駐竊佔營業，其等有不法利益之意圖甚明。又
    依被告等所辯情節可知，被告丙○○係被告乙○○之助理，
    受被告乙○○之委託處理本件停車場出租事宜，而不動產產
    權是否清楚係買受、承租及管理不動產之重要事項，丙○○
    於知悉該停車場由告訴人拍定取得所有權並前往主張權利執
    行接管等情，關係被告乙○○之權益甚鉅，被告丙○○不可
    能不將上開重要事項告知。是被告乙○○既知悉上開情事，
    仍與被告丙○○、戊○○進駐該停車場，其等有意圖為自己
    不法利益之共同犯意聯絡既明。
  (四)綜上所述，被告等所辯，不足採信，其等犯行堪以認定。是
    原審為被告等無罪之判決，恐有違誤，為此提起上訴，請求
    撤銷原判決，改為被告等有罪之判決。
六、惟按刑法第320條第2項「竊佔他人之不動產」之竊佔二字，
    指在他人不知之間占有他人之不動產而言，最高法院24年 7
    月民刑庭總會決議（五五）、82年度臺非字38號判決意旨可
    資參照。亦即所謂竊佔他人之不動產，應係以基於法律上不
    應取得享有利益之意思，趁人不知之際，以和平方法，私擅
    佔據歸於自己或第三人支配之下，而侵害他人之支配權者，
    始克相當，且竊佔不動產，必須出於故意，若行為人無此種
    意圖及犯意，而係出於過失誤會或誤認者，縱有客觀之竊佔
    行為，亦因欠缺主觀因素而不構成該罪。查本件告訴人於93
    年 4月28日下午派員進駐上開停車場後，被告戊○○隨即出
    面主張其有權利，而要求告訴人所指派之人員離開停車場等
    情，業經被告戊○○於原審法院審理時坦承不諱，並為被告
    乙○○、丙○○所不爭執，足見被告戊○○於93年 4月28日
    佔用上開停車場時，並非在告訴人不知之間占有甚明。被告
    等人之占有行為，既係在告訴人明知之情況下所為，並非趁
    告訴人不知之際，私擅佔據上開停車場，是縱被告 3人在明
    知告訴人已取得上開停車場所有權的情況下，仍予以逕行占
    有使用之行為甚屬可議，然揆諸上開說明及判例意旨，尚與
    刑法第320條第2項竊佔罪之構成要件有間。是上訴意旨認被
    告此等行為構成竊佔罪，容有誤會，至上訴意旨另認被告等
    人所辯有權占有云云不足採信，其等應屬無權佔有乙情，核
    屬民事範疇，非屬本件竊佔刑事審理之列，是檢察官之上訴
    尚非可採，其上訴無理由，應予駁回。
七、至被告戊○○、乙○○、丙○○於93年 4月28日下午，在證
    人甲○○已出示上開停車場之不動產權利移轉證書後，仍拒
    絕告訴人所派人員接管上開停車場，被告 3人之行為是否另
    構成其他犯罪，應由檢察官另行偵查，併此敘明。
據上論結，應依刑事訴訟法第368條，判決如主文。
本案經檢察官丁○○到庭執行職務。
中    華    民    國    95    年    5    月     16    日
            刑事第十一庭  審判長法  官  黃  梅  月
                                法  官  林  宜  民
                                法  官  林  欽  章
上列正本證明與原本無異。
不得上訴。
                                書記官  巫  彥  佳
中    華    民    國    95    年    5     月    16    日
                                                      Ｒ


司法院資訊處製作；財團法人民間司法改革基金會備份。
